【裁判字號】    92,上易,91
【裁判日期】    921202
【裁判案由】    確認本票債權不存在
【裁判全文】
臺灣高等法院臺南分院民事判決  九十二年度上易字第九一號  Ｊ
      上  訴  人  甲  ○  ○
      訴訟代理人  乙  ○  ○
      被上  訴人  丙  ○  ○
右當事人間請求確認本票債權不存在事件，上訴人對於中華民國九十一年十二月十七
日臺灣嘉義地方法院第一審判決（九十一年度訴字第三二號）提起上訴，本院於九十
二年十一月十八日言詞辯論終結，判決如左：
      主      文
原判決關於駁回上訴人後開第二項之訴及該部分訴訟費用之裁判均廢棄。
右開廢棄部分，確認被上訴人所持有上訴人於民國八十八年四月二十三日所簽發、面
額為新台幣捌拾萬元、未載到期日之本票債權於超過新台幣參拾萬元部分不存在。
上訴人其餘上訴駁回。
第一、二審訴訟費用由被上訴人負擔八分之三，餘由上訴人負擔。
      事      實
甲、上訴人方面：
  一、聲明：求為判決：
（一）原判決廢棄。
（二）確認被上訴人所持有上訴人於民國（下同）八十八年四月二十三日簽發、面額
      為新台幣（下同）八十萬元、未載到期日之本票債權不存在。
 二、陳述：除與原判決記載相同者，予以引用外，補稱：
（一）本件系爭本票既然是為擔保債權，被上訴人應先就主債權聲請裁定以確認擔保
      之債權額，而不應先對保證人即上訴人提出請求；因本件債務是因為訴外人乙
      ○○向被上訴人調現週轉時，由上訴人簽發交予擔保債權者，而雙方之債權債
      務並未確僅憑本票而為認定，否則對上訴人顯失公平。另依據民法第七百四十
      四條規定，上訴人有拒絕清償之權利。且被上訴人應就因重利取得之不當利益
      抵銷債權後，再向保證人即上訴人求償；因此，上訴人依民法第七百四十五條
      規定提出保證人之先訴抗辯權。
（二）依據民法第七百五十五條之規定，訂有期限為保證者，如債權人允許主債務人
      延期清償時，保證人除對於延期有同意外，不負保證責任；惟原審判決時，並
      未就主債務人提出之借款及上訴人之擔保責任分開，因主債務人乙○○向被上
      訴人借款時，實際上如證人乙○○之說詞，即上訴人簽發之面額八十萬元本票
      乃是擔保乙○○所簽發四張支票借款之兌現；而今四張支票已經兌現，惟究竟
      是何人領取，自應予以釐清，不應僅憑被上訴人之否認即予判定，必要時應查
      明兌現者與被上訴人之關係？
（三）又被上訴人雖否認是因乙○○向其借款七十二萬六千元時，由上訴人簽發面額
      八十萬元之本票為擔保；惟依據消費借貸關係即民法第四百七十四條之規定，
      債權人需將金錢或其他代替物交付予債務人方成立借貸關係，所以被上訴人應
      舉證於上訴人開立系爭本票時有交付借款八十萬元予上訴人，否則，應認定無
      對價關係，亦即兩造間無此債權之存在。
（四）系爭本票之開立是為擔保八十八年四月二十三日及以前所發生之債務，而非以
      後發生之債務，此乃當初簽發系爭本票擔保之用意。故上訴人主張在擔保事件
      完成後，該本票之擔保責任即已完成；至於被上訴人未經上訴人同意而自己同
      意展延借款，上訴人依民法第七百五十五條規定自不負保證責任。又本件借貸
      關係並非連續借貸，因此為票據貼現，是以簽發之支票到期兌現後，債權債務
      關係就終止，並非連續發生；而如上訴人之子即乙○○所言，其與被上訴人間
      之借貸關係係十天一期、每萬元每天一百元至一百三十元；其中借款關係十天
      屆至，債權債務關係就告終止。況擔保債權人就八十萬元若要求繼續為擔保，
      應徵求上訴人同意，上訴人之擔保責任始生效；因此被上訴人之辯稱尚與事實
      不符。
（五）另被上訴人於原審已同意將擔保範圍縮減為五十萬元，惟原審判決卻認不具法
      律理由，使上訴人毫無頭緒，可見原審之判決有瑕疵。又被上訴人於原審時就
      主債務人乙○○所提出之四張支票背面背書處兌現之帳號都是被上訴人之帳號
      ，已不爭執；可見主債務人乙○○之說詞是正確，為何原審法官不採信？故被
      上訴人應該提出證據證明有交付主債務人乙○○對等之價金，否則上訴人就不
      應該負擔保之責任。
（六）被上訴人陳稱：借款日期是八十七年，一次借款八十萬元，借款後幾個月才還
      三十萬元等語，純粹是謊言，上訴人請求被上訴人確認借款日期，及提出借款
      八十萬元及被上訴人所稱還款三十萬元之流向等證明，否則，顯然是被上訴人
      之片面之詞。因八十七年時主債務人乙○○並未向被上訴人借過任何金錢，又
      被上訴人稱是一次借款八十萬元，則應提出八十萬元交付主債務人乙○○之證
      明，否則即不應採信。據乙○○之資料登記，其向被上訴人調借高利貸是因於
      八十八年二、三月間遭訴外人梁毓雄跳票一百多萬元，為軋票之急迫，始向被
      上訴人調借現金週轉，有梁毓雄之退票為證。可見被上訴人之說詞全是自己編
      造而非事實。
（七）至於系爭本票未取回一事，乃因一般地下錢莊，不可能讓借款人及不相關之人
      知道其住處及公司地址，尤其是票貼者，最多僅留一支電話聯繫；故借款取款
      都由地下錢莊安排，借款開出之擔保本票亦多數沒有取回。且每借一筆借款就
      須重開一張本票及支票，其中本票係為供擔保借用之用，至支票則是為兌現之
      用，通常支票兌現後本票就自動作廢。同時因借款人與錢莊不熟，所以無取回
      該擔保本票之可能。因此被上訴人再主張此張本票擔保責任，顯然有違公正之
      原則，亦即被上訴人所提出之本票債權應已不存在。
  三、除援用於原審所提之證據外，補提原審筆錄節本共三張、被上訴人之答辯狀二
      張及支票共十二張（以上均為影本）為證。
乙、被上訴人方面
  一、聲明：求為判決：上訴駁回。
  二、陳述：除與原判決記載相同者，予以引用外，補稱：
（一）上訴人提起本訴係以上訴人對陸續發生之新債務，並未同意為乙○○（即上訴
      人之子）向被上訴人借款乙事續做連帶保證人為由。惟本件乙○○係向被上訴
      人借款八十萬元，並由上訴人同時開立面額八十萬元之本票一張以為擔保，後
      來乙○○已還款三十萬元，實際上仍欠被上訴人五十萬元，而被上訴人對此事
      實並不否認，且願依據民法第七百四十一條規定減縮連帶保證人即上訴人之保
      證負擔範圍為五十萬元。
（二）又上訴人於原審已自認原先有同意為乙○○之借款保證人，此外又查無其他事
      證可資證明上訴人不同意為乙○○向被上訴人借款之保證人，故本件本票債權
      已存在，亦即上訴人仍應負民法第七百三十九條之保證責任，其提起本件上訴
      並非有理由。
  三、援用於原審所提之證據。
      理      由
一、按所謂訴訟標的之追加，係指原告請求法院裁判之私法上具體特定之權利義務關
    係與原請求者不同，而以新的訴之要素，加入原有之訴之要素時始屬之，若未變
    更該請求之權義義務關係，而只是據以請求所主張之理由有所追加或變更，即不
    變更訴訟標的，而補充事實上或法律上之陳述者，則屬攻擊防禦方法之問題，原
    則上當事人於言詞辯論終結前，本得隨時提出；次按訴之變更、追加，非經他造
    同意，不得為之。但第二百五十五條第二款至第六款情形，不在此限；民事訴訟
    法第四百四十六條第一項定有明文參照。本件上訴人於原審起訴時係請求確認被
    上訴人所持有上訴人於八十八年四月二十三日簽發、面額為八十萬元、未載到期
    日之系爭本票債權不存在；嗣於原審審理中變更請求確認被上訴人持有上訴人所
    簽發之前揭本票，其中超過三十萬元部分本票債權不存在。嗣經原審判決其敗訴
    而上訴本院後，上訴人又於上訴聲明請求確認被上訴人所持有上訴人於八十八年
    四月二十三日簽發、面額為八十萬元、未載到期日之本票債權不存在；究其訴訟
    標的即請求法院判決之事項厥為本於本票債權債務之法律關係，亦即其請求法院
    判決之基礎事實仍相同，且不甚礙原告之防禦及訴訟之終結；復核屬民事訴訟法
    第二百五十五條第一項第三款所謂「擴張應受判決事項之聲明」，且上訴人亦無
    異議，而為本案之言詞辯論，揆諸前揭說明，自屬無礙（最高法院五十三年度台
    上字第九四三號判例參照），應予准許。
二、本件上訴人起訴主張：上訴人兒子即訴外人乙○○於八十八年四月二十三日，向
    被上訴人借款六十五萬元，因利息以高利計算，即以每十天一期，利息共計七萬
    六千元，故乙○○遂開立四張支票，面額共計為七十二萬六千元；惟被上訴人要
    求上訴人擔保本次借款，並要求上訴人開立面額為八十萬元、發票日為八十八年
    四月二十三日、未載到期日之本票一張（以下簡稱系爭本票）以為擔保。因上訴
    人見乙○○急於軋票，於是答應擔保此次借款。嗣乙○○簽發之前揭四張支票兌
    現後，上訴人之擔保責任應已終止，惟被上訴人竟未將系爭本票返還上訴人，而
    上訴人亦因一時失察，未向被上訴人索回；但上訴人既未向被上訴人借款，被上
    訴人所持上訴人所簽發之系爭本票應屬無效。至以後被上訴人陸續借款予乙○○
    ，並未告知上訴人，而上訴人也未同意為乙○○借用之擔保，所以渠等間之債務
    問題自與上訴人無關。另乙○○向被上訴人所借之借款，每次都有兌現，僅最後
    一次即八十九年三月八日退票四十三萬元未還被上訴人而已，然此與上訴人所擔
    保八十萬元借款無關，亦即被上訴人對上訴人並無實際債權存在，惟被上訴人竟
    以系爭本票向原審法院聲請本票強制執行裁定，顯無理由。爰本於本票債權債務
    之法律關係，求為判命確認被上訴人所持有上訴人於八十八年四月二十三日所簽
    發、面額為八十萬元、未載到期日之本票債權不存在之判決等語。
三、被上訴人則以：訴外人乙○○確有向被上訴人借款八十萬元，並由上訴人開立八
    十萬元之本票作為擔保；後乙○○還款三十萬元，仍欠上訴人五十萬元，所以本
    票未還上訴人；另依民法第七百五十四條之規定，就連續發生之債務為保證而未
    定有期間者，保證人得隨時通知債權人終止保證契約；而上訴人既從未向被上訴
    人表示終止，上訴人否認同意對陸續發生的借款擔任保證，自應負舉證責任；而
    且上訴人思慮成熟，豈有已清償借款而未取回本票之理？至上訴人所提出之由乙
    ○○所簽發並表示已還款的四張支票，並非全部已還給被上訴人，且四張支票也
    未全由被上訴人兌現；況四張支票金額共計七十二萬六千元，如採利息前扣方式
    ，則還款數額應與借款金額相同方是，為何與借款金額八十萬元不符？故本件本
    票債權仍存在，上訴人應負保證責任等語，資為抗辯。
四、按稱保證者，謂當事人約定，一方於他方之債務人不履行債務時，由其代負履行
    責任之契約；又解釋意思表示，應探求當事人之真意，不得拘泥於所用之辭句；
    另當事人主張有利於己之事實者，就其事實有舉證之責任；民法第法第七百三十
    九條、第九十八條及民事訴訟法第二百七十七條分別定有明文。次按保證契約之
    成立，本不以作成書據為要件，雖無書據而有其他證明方法，足證其契約成立者
    ，亦應發生效力（最高法院十九年度上字第一八三八判例參照）。另按主張常態
    事實者，就其事實無庸舉證，主張變態事者，應就變態事實負舉證義務，此為舉
    證責任分擔原則。又解釋當事人之契約，應以當事人立約當時之真意為準，而真
    意何在，又應以過去事實及其他一切證據資料為斷定之標準，不能拘泥文字致失
    真意；而解釋當事人所立書據之真意，以當時之事實及其他一切證據資料為其判
    斷之標準，不能拘泥字面或截取書據中一二語，任意推解致失真意，另解釋私人
    之契約應通觀全文，並斟酌立約當時之情形，以期不失立約人之真意；解釋當事
    人立約之真意，除雙方中途有變更立約內容之同意，應從其變更以為解釋外，均
    以當事人立約當時之真意為準（最高法院十九年度上字第五十八號、第四五三號
    、第二十八號、十八年上字第一七二七號及四十九年度台上第三○三號判例參照
    ）。末按民事訴訟如係由原告（即上訴人）主張權利者，應先由原告負舉證之責
    ，若原告先不能舉證，以證實自己主張之事實為真實，則被告（即被上訴人）就
    其抗辯事實即令不能舉證，或其所舉證據尚有疵累，亦應駁回原告之請求。再者
    ，原告（即上訴人）對於自己主張之事實（即起訴事實）已盡證明之責後，被告
    （即被上訴人）對其主張，如抗辯其不實，並提出新事實而為反對之主張者，則
    原告對其反對之主張，亦應負證明之責，此乃舉證責任分擔之原則；而原告於抗
    辯事實若無確實證明方法或僅以空言爭執者，當然認定其抗辯事實之非真正，而
    應為原告不利益之裁判；另主張法律關係存在之當事人，僅須就該法律關係發生
    所須具備之特別要件，負舉證之責任，至於他造主張有利於己之事實，應由他造
    舉證證明。換言之，被告（即被上訴人）就其所主張發生原因之事實，固有舉證
    之責任，若原告（即上訴人）自認此項事實而主張該債權已因清償、抵銷或其他
    原因而消滅，則此清償、抵銷或其他原因之事實，應由原告（即上訴人）負舉證
    之責任（最高法院十七年度上字第九一七號、十八年上字第二八五五號、二十八
    年度上字第一九二○號、三十九年臺上字第一○五三號、四十四年度台上字第一
    二九○號、六十九年臺上字第三五四六號判例及七十四年度台上字第二一四三號
    判決意旨參照）。
五、查上訴人主張其係因其子即訴外人乙○○以簽發支票之方式向被上訴人借款，而
    被上訴人要求上訴人應擔保該借款始願借貸，上訴人見乙○○急於軋票，於是答
    應擔保借款，遂簽發面額為八十萬元、發票日為八十八年四月二十三日、未載到
    期日之本票一張以為訴外人乙○○與被上訴人間借款債務之擔保之事實，已據上
    訴人於原審及本院審理時陳述在卷，且為被上訴人於本院審理時所不爭執，固屬
    真實。
六、惟上訴人另主張訴外人乙○○於八十八年四月二十三日，向被上訴人借款六十五
    萬元，因利息以高利計算，即以每十天一期，共計七萬六千元，故乙○○遂開立
    四張支票，面額共計為七十二萬六千元；惟被上訴人要求上訴人擔保本次借款，
    且上訴人見乙○○急於軋票，於是答應擔保此次借款，並開立系爭本票以為擔保
    。嗣乙○○簽發之前揭四張支票兌現後，上訴人之擔保責任應已終止，惟被上訴
    人竟未將系爭本票返還上訴人，而上訴人亦因一時失察，未向被上訴人索回；但
    上訴人既未向被上訴人借款，被上訴人所持上訴人所簽發之系爭本票應屬無效。
    至以後被上訴人陸續借款予乙○○，並未告知上訴人，而上訴人也未同意為乙○
    ○借用之擔保，所以渠等間之債務問題自與上訴人無關。另乙○○向被上訴人所
    借之借款，僅最後一次即八十九年三月八日退票四十三萬元未還被上訴人而已，
    然此與上訴人所擔保八十萬元借款無關，亦即被上訴人對上訴人並無實際債權存
    在等語，固亦據上訴人於原審及本院審理時陳述在卷，並有其所提出之本院九十
    年度抗字第八○○號民事裁定、說明書各一份及「寶島銀行嘉義分行交易紀錄表
    」（共以上均為影本）附卷可參（原審卷第八至十、六六至七七頁）；惟此則為
    被上訴人所堅決否認，並為前揭情詞之抗辯（指五十萬元部分），且查：
（一）上訴人之子即訴外人乙○○因遭訴外人梁毓雄等人倒帳之累，致資金週轉困難
      ，遂自八十八年二月起陸續以簽發支票並預扣利息之方式向被上訴人借款，期
      間至八十八年三月三十一日，訴外人乙○○向被上訴人所借之借款四十四萬七
      千六百元（包括利息），均已清償；嗣訴外人乙○○於八十八年四月二十三日
      ，再向被上訴人借款合計六十五萬元，雙方約定利息以高利計算，即以每十天
      為一期，共計七萬二千元，故訴外人乙○○遂簽發以寶島銀行嘉義分行為付款
      人，面額分別為十萬、十七萬八千、二十萬及二十四萬八千元（共計為七十二
      萬六千元），到期日依序為八十八年四月三十日（指前二張）與八十八年五月
      三日之支票四張予被上訴人；惟因被上訴人要求上訴人擔保借款，且上訴人見
      乙○○急於軋票遂予答應，並開立系爭本票以為擔保之事實，已據證人即上訴
      人之子乙○○於本院準備程序時證述在卷（本院卷第六三至六四頁），並有其
      所提出之說明書影本一份附卷可參（原審卷第六九頁），且為兩造於本院審理
      時所不爭執，自屬真實。因之，被上訴人主張上訴人確有為其子即訴外人乙○
      ○向其借款時，答應擔任借款之保證人，並簽發系爭本票以為擔保等語，尚非
      虛妄，應堪採信。
（二）訴外人乙○○於八十八年四月二十三日因再向被上訴人借款所簽發之前揭四張
      支票，雖均已經付款銀行寶島銀行嘉義分行兌付，有日盛國際商業銀行嘉義簡
      易型分行九十一年四月十二日日盛銀嘉字第九一○○五八號函一紙及內附之系
      爭支票影本共四張在卷可參（原審卷第四五至四九頁）；惟被上訴人辯稱：乙
      ○○所簽發之四張支票係用以清償他筆債務，且非完全給付予被上訴人，所以
      本票未還上訴人等語；而經本院核閱訴外人乙○○所提出而為兩造所不爭執之
      說明書以觀（原審卷第六九及七六頁），上訴人之子即訴外人乙○○確有自八
      十八年二月起至八十九年三月間止，陸續以簽發支票並預扣利息之方式向被上
      訴人借款；且訴外人乙○○於本院準備程序時亦證述：「還欠五十萬元沒錯，
      惟實際上僅拿四十五萬元」等語無額在卷（本院卷第六五頁）；顯見被上訴人
      前揭辯稱，亦非虛妄，而堪採信。至上訴人雖主張其對於乙○○陸續向被上訴
      人借款一事，並未同意再當連帶保證人云云；惟此非僅為被上訴人所堅決否認
      ，且經本院核閱訴外人乙○○所提出之前揭說明書之記載，訴外人乙○○於前
      揭期間內向被上訴人借款之金額，均未有累積借款總額超過八十萬元之情形；
      此則益徵上訴人應係就連續發生之債務而為保證，應堪認定；且按上訴人若僅
      係就訴外人乙○○於八十八年四月二十三日再向被上訴人所借之系爭借款為清
      償擔保，則於前揭四張支票經付款銀行寶島銀行嘉義分行兌付後，衡情上訴人
      豈有不向被上訴人取回系爭本票，且任由被上訴人持有上訴人簽發之系爭本票
      達長達一年五個多月（即至聲請本票裁定時）之理？顯與事理有違。再者就連
      續發生之債務為保證而未定有期間者，保證人得隨時通知債權人終止保證契約
      ，民法第七百五十四條第一項固定有明文；惟按尋繹該條立法意旨，係以債權
      人對於通知以後所發生之債權可以停止給付，無使保證人永負無限責任之必要
      者；因之就連續發生之債務為保證而未定有期間者，保證人固得隨時終止保證
      契約，惟依民法第七百五十四條之規定，其終止保證契約之通知，仍應向債權
      人為之，否則不能發生效力（最高法院二十九年度上字第四三○號及五十二年
      度台上字第一六六三號判例參照）；而本件上訴人迄今仍無法提出其他確切之
      證據足資證明其確有向被上訴人表示終止保證契約乙情，則揆諸前揭說明，自
      尚不能徒憑其無法查與事實相符之陳述即採為有利於其之認定。
（三）另上訴人之子即訴外人乙○○確自八十八年二月起至八十九年三月間止，陸續
      以簽發支票並預扣利息之方式向被上訴人借款，惟迄今仍積欠被上訴人五十萬
      元之事實，則據被上訴人於原審及本院審理時陳述在卷，且為上訴人於本院審
      理時所不爭執，已如前述；從而上訴人請求確認被上訴人持有上訴人所簽發之
      系爭本票，其中三十萬元部分之本票債權不存在，自於法有據。至其另確認就
      系爭本票，其中超過三十萬元部分（即五十萬元）之本票債權不存在，則於法
      無據。
七、綜上所述，上訴人主張訴外人乙○○於八十八年四月二十三日，向被上訴人借款
    六十五萬元，雙方約定以每十天一期，利息共計七萬六千元，故乙○○遂開立系
    爭前揭支票四張予被上訴人；惟因被上訴人要求上訴人擔保本次借款，且見乙○
    ○急於軋票，遂答應擔保此次借款，並簽發系爭本票以為擔保；嗣乙○○簽發之
    前揭四張支票兌現後，上訴人之擔保責任應已終止，惟被上訴人竟未將系爭本票
    返還上訴人，而上訴人亦因一時失察，未向被上訴人索回，但被上訴人所持上訴
    人所簽發之系爭本票應屬無效。至被上訴人雖陸續再借款予乙○○，惟並未告知
    上訴人，亦未經其同意繼為乙○○借款之擔保，自與上訴人所擔保八十萬元借款
    無關，亦即被上訴人對上訴人並無實際債權存在；爰本於本票債權債務之法律關
    係，請求判決確認被上訴人所持有由上訴人所簽發之系爭本票，其中三十萬元部
    分之本票債權不存在，為有理由，應予准許。至其另請求確認就系爭本票，其中
    超過三十萬元（即五十萬元）部分之本票債權不存在，為無理由，應予駁回。原
    審就上開應予准許部分，為上訴人敗訴之判決，尚有未洽；上訴人就此部分上訴
    意旨指摘原判決此部分為不當，求予廢棄改判，為有理由，爰由本院將原判決關
    於此部分予以廢棄改判如主文第二項所示。至於上訴人之請求不應准許部分，原
    判決為上訴人敗訴之判決，經核於法並無不合，上訴人就此部分上訴意旨求予廢
    棄改判，為無理由，應駁回其上訴。
八、又本件待證事實已臻明確，兩造其餘攻擊防禦方法及舉證，對判決之結果已不生
    影響，爰不一一詳為審酌，附此敘明。
九、據上論結，本件上訴為一部有理由，一部無理由，依民事訴訟法第四百五十條、
    第四百四十九條第一項及第七十九條，判決如主文。
中      華      民      國    九十二    年     十二     月      二      日
                                    臺灣高等法院臺南分院民事第一庭
~B1審判長法官  王    惠    一
~B2      法官  蘇    清    恭
~B3      法官  張    世    展
右為正本係照原本作成。
不得上訴。
中      華      民      國    九十二    年     十二     月      三      日
~B法院書記官  廖    英    琇


司法院資訊處製作；財團法人民間司法改革基金會備份。
